---
lang: pt-BR
title: "<center>Séries Temporais</center>"
subtitle: "<center>Temperaturas Médias Mensais</center>"
author:
  - name: "Adrielly Rocha de Sousa Ferreira"
  - name: "Wesley Roseno Saraiva"
date: 06-27-2025
bibliography:
  - "referencias/referencias.bib"
format:
  html:
    toc: true
    toc-location: left
    toc_float: yes
    code-fold: true
    self-contained-math: true
    embed-resources: true
    theme: darkly
---

```{r setup, message = FALSE, warning = FALSE}
# Configurações globais para os blocos de código
knitr::opts_chunk$set(echo = TRUE, message = FALSE, warning = FALSE, fig.align = 'center')

# Vetor com os nomes dos pacotes que você deseja usar
pacotes <- c(
  "tidyverse",  # inclui ggplot2, dplyr, tidyr, magrittr (%>%), etc.
  "lubridate",
  "forecast",
  "tseries",
  "readxl"
)

# Loop para verificar, instalar (se necessário) e carregar cada pacote
for (p in pacotes) {
  if (!requireNamespace(p, quietly = TRUE)) {
    install.packages(p)
  }
  library(p, character.only = TRUE)
}
```

# Seção 1: Introdução e Análise Exploratória dos Dados

## 1.1. Contexto Geográfico e Climatológico

Este relatório foca-se em duas localidades costeiras de São Paulo: Cananéia e Ubatuba. Cananéia está no Litoral Sul, numa região de estuário, enquanto Ubatuba, no Litoral Norte, tem maior exposição ao Atlântico. A análise comparativa permite investigar como estas diferenças geográficas se traduzem em padrões de temperatura distintos.

## 1.2. O Conjunto de Dados: Estrutura

Os dados são de temperaturas médias mensais (°C) de janeiro de 1976 a dezembro de 1985. São duas séries temporais, cada uma com 120 observações.


```{r dados}
df_raw <- readxl::read_excel(
  path = "dados/temperatura.xls",
  sheet = "Plan1",
  col_names = TRUE
)

df_raw$Ano <- seq(as.Date("1976-01-01"), as.Date("1985-12-01"), by="month")

# Converter para objetos de série temporal (ts)
cananeia_ts <- ts(df_raw$Cananeia, start = c(1976, 1), frequency = 12)
ubatuba_ts <- ts(df_raw$Ubatuba, start = c(1976, 1), frequency = 12)
```

## 1.3. Análise Visual e Descritiva Preliminar

Ambas as séries exibem um padrão cíclico anual, indicando uma componente sazonal. Visualmente, Ubatuba parece ser consistentemente mais quente.

```{r plot_series, fig.cap="Gráfico das séries temporais de temperatura para Cananéia e Ubatuba."}
# Plotando as séries temporais com ggplot2
df_raw %>%
  pivot_longer(cols = c(Cananeia, Ubatuba), names_to = "Localidade", values_to = "Temperatura") %>%
  ggplot(aes(x = Ano, y = Temperatura, color = Localidade)) +
  geom_line(linewidth = 1) +
  labs(
    title = "Temperaturas Médias Mensais (1976-1985)",
    x = "Ano",
    y = "Temperatura (°C)"
  ) +
  scale_color_manual(values = c("Cananeia" = "royalblue", "Ubatuba" = "darkorange")) +
  theme_minimal() +
  theme(legend.position = "bottom")
```
